【裁判字號】    98,訴,592
【裁判日期】    980603
【裁判案由】    貪污
【裁判全文】
臺灣板橋地方法院刑事判決               98年度訴字第592號
公  訴  人  臺灣板橋地方法院檢察署檢察官
被      告  丙○○
選任辯護人  謝啟明律師
            杜英達律師
上列被告因貪污案件，經檢察官提起公訴（97年度偵字第19771
號），本院判決如下：
    主  文
丙○○犯對主管事務圖利罪，處有期徒刑壹年伍月，褫奪公權參
年，所得財物價值新臺幣參佰元之餅乾、糖果壹袋，應予追繳沒
收，如全部或一部無法追繳時，應追徵其價額或以其財產抵償之
；又犯對主管事務圖利罪，處有期徒刑壹年伍月，褫奪公權參年
，所得財物扣案之價值新臺幣參佰元餅乾、糖果壹袋，應予沒收
。應執行有期徒刑貳年陸月，褫奪公權參年，所得財物價值新臺
幣參佰元之餅乾、糖果壹袋，應予追繳沒收，如全部或一部無法
追繳時，應追徵其價額或以其財產抵償之，扣案之價值新臺幣參
佰元餅乾、糖果壹袋應予沒收。
其餘被訴部分無罪。
    事  實
一、丙○○為臺灣臺北看守所戒護科管理員，負責收容人之戒護
    及監舍之查察、管理等事項，為依據法令從事公務之人員，
    其在職務範圍內明知依法務部民國84年11月29日法84監決字
    第27771 號函頒「法務部所屬監獄、少年輔育院、技能訓練
    所、看守所、少年觀護所查禁違禁品項目表」之規定，檳榔
    係屬危害收容人身心健康之物品，依規定列為違禁品項目，
    並明定檳榔於各監院內必須查禁、不得流入，禁止收容人私
    自持有，竟為圖自己之不法利益，分別基於對主管事務之圖
    利犯意，各於97年3 月中旬某日及同年4 月8 日下午3 時許
    ，利用執行戒護管理收容人勤務時，2 次夾帶市價新臺幣（
    下同）100 元之檳榔1 包進入戒護區與收容人甲○○交換市
    價300 元之餅乾、糖果1 袋，雙方交換方式為：負責戒護區
    中央台清潔工作之甲○○先將檳榔之需求告知丙○○，丙○
    ○即將欲交換之餅乾、糖果等物品之品名、數量書寫在紙條
    上轉交甲○○，以便甲○○向福利社購買準備，待甲○○準
    備完畢後，丙○○即夾帶檳榔1 包進入戒護區，將該包檳榔
    放在其備勤寢室之床舖枕頭下，並指示另名不知內情之雜役
    即負責打掃戒護區2 樓管理員備勤寢室之林宏義，將該包檳
    榔取出交予甲○○，並將甲○○準備之餅乾、糖果1 袋置放
    在丙○○備勤寢室床舖上，丙○○藉此換得在市價上高於檳
    榔之餅乾、糖果，因而獲得不法利益。嗣於97年4 月8 日晚
    間6 時許，因臺灣臺北看守所實施舍房突檢，於戒護區中央
    台洗衣部查獲檳榔1 包，經追問收容人後得悉係丙○○攜入
    ，旋於丙○○備勤寢室床舖上查獲餅乾、糖果1 袋，經政風
    人員訪查始悉上情。而丙○○於案發後，在有偵查犯罪職權
    之機關或公務員發覺前，主動前往臺灣板橋地方法院檢察署
    向檢察官自首並接受裁判。
二、案經臺灣板橋地方法院檢察署檢察官主動偵查後起訴。
    理  由
壹、程序部分：
一、按被告以外之人於審判外之言詞或書面陳述，除法律有規定
    者外，不得作為證據。被告以外之人於偵查中向檢察官所為
    之陳述，除顯有不可信之情況者外，得為證據。被告以外之
    人於審判外之陳述，雖不符前4 條之規定，而經當事人於審
    判程序同意作為證據，法院審酌該言詞陳述或書面陳述作成
    時之情況，認為適當者，亦得為證據。當事人、代理人或辯
    護人於法院調查證據時，知有第159 條第1 項不得為證據之
    情形，而未於言詞辯論終結前聲明異議者，視為有前項之同
    意，刑事訴訟法第159 條第1 項、第159 條之1 第2 項、第
    159 條之5 分別定有明文。查證人林宏義於偵查時所為之證
    述，業經其具結在卷，並無何「顯有不可信之情況」，其偵
    查中之證述有證據能力。
二、至於其餘本院認定犯罪事實依據之各項證據之證據能力，辯
    護人已於準備程序時表示同意本院作為證據，該等證據並經
    本院於審理時逐一提示予被告及辯護人表示意見，本院審酌
    該等證據之取得過程並無瑕疵，與本案待證事實間復具有相
    當之關聯性，以之為本案證據並無不當，自得採為本件認定
    事實之基礎，併此敘明。
貳、實體部分：
一、訊據被告丙○○固坦承其於前揭時地依上述方式以檳榔與甲
    ○○交換餅乾、糖果2 次及上揭遭查獲經過等情，惟矢口否
    認圖利犯行，辯稱其提供甲○○檳榔食用，目的在方便管理
    收容人，係甲○○主動表示願回饋其糖果、餅乾，其方告知
    甲○○準備，所換得之糖果、餅乾亦供同仁間泡茶、聊天時
    充作點心使用，並無圖利犯意云云。辯護人另辯稱：被告犯
    行僅2 次，每次交換價差僅200 元，形式上雖有利益存在，
    但價值甚微，可徵被告確無圖利犯意等語。經查：
  (一)上揭被告與甲○○以檳榔與餅乾、糖果2 次互易及遭查獲之
    經過，業經證人甲○○於本院審理時及證人林宏義於偵查時
    分別證述明確，並有被告轉交甲○○之紙條影本1 只在卷可
    稽（見臺灣板橋地方法院檢察署97年度他字第3000號卷第20
    頁），復有上揭查獲之檳榔1 包、餅乾糖果1 袋扣案可佐（
    詳扣押物品目錄表，見臺灣板橋地方法院檢察署97年度他字
    第2777號卷第4 頁），且被告於審理時雖否認圖利犯行，然
    被告於審理時亦自承上揭2 次以檳榔與甲○○交換餅乾、糖
    果等情不諱。
  (二)又本案發生後，臺灣臺北看守所就查獲之檳榔1 包及餅乾、
    糖果1 袋，依市價查訪計算後，認檳榔1 包值100 元，餅乾
    、糖果1 袋值300 元，有該所97年4 月16日北所政字第0970
    700039號函在卷可憑（見臺灣板橋地方法院檢察署97年度他
    字第3000號卷第4 頁），此並為被告及辯護人所不爭，就市
    價而言，可以確定被告係以檳榔換得價值較高之餅乾、糖果
    ，進而獲得財產上之不法利益。被告雖以前詞為辯，惟依前
    揭法務部函頒之「法務部所屬監獄、少年輔育院、技能訓練
    所、看守所、少年觀護所查禁違禁品項目表」規定（見臺灣
    板橋地方法院檢察署97年度偵字第19771 號卷第13、14 頁
    ），檳榔因有礙身心健康及污染環境，為法務部所屬各監院
    內禁止收容人持有或食用之違禁物，又依監所管理人員服勤
    應行注意事項第13點規定，監所管理人員不得為收容人傳遞
    訊息、金錢或其他違禁品，被告任職臺灣臺北看守所戒護科
    管理員已19年，業經被告供明在卷，對夾帶檳榔進入戒護區
    違反上開規定乙事，自不能諉為不知，被告主觀上明知夾帶
    檳榔進入戒護區予收容人，係違背法令行為，竟以市價較低
    之檳榔與收容人交換市價較高之餅乾、糖果，其違背法令直
    接圖不法利益之心態，已甚明顯，被告所辯自非可採。辯護
    人雖另以每次交換價差僅200 元，價值甚微無圖利犯意等語
    為辯，惟細察被告之行為情節客觀上雖尚屬輕微，然因檳榔
    在監獄內本為管制之違禁物品，奇貨可居，一經流入監所內
    於收容人間以黑市價格轉讓，其利潤甚高，已為眾所週知之
    事實，被告在外以一般市價購得檳榔，利用服勤時夾帶入內
    ，藉檳榔在監所內因禁止流通而提高價格之特性，換得市價
    較高之餅乾、糖果，復依被告之犯罪手段觀察，被告於交換
    前預以紙條轉知甲○○準備，待甲○○準備完畢，被告始夾
    帶檳榔進入戒護區，及被告尚利用不知內情之林宏義進行交
    換，被告為掩飾犯行所採取之手段益徵其明知違法而為之主
    觀心態，被告圖利之犯意應可認定，辯護人前揭所辯，應係
    誤會。本件事證明確，被告圖利犯行堪以認定，應依法論科
    。
二、按行為後法律有變更者，適用行為時之法律。但行為後之法
    律有利於行為人者，適用最有利於行為人之法律，此固為刑
    法第2 條第1 項所明定，惟此處「法律變更」當限於「影響
    整體刑罰權規範內容利或不利」之變更，如僅係法律文字之
    修訂或為條文文字之補充使構成要件更臻明確，因未涉及刑
    罰權規範內容，自無刑法第2 條第1 項之適用。查被告行為
    後，貪污治罪條例第6 條第1 項4 款原規定為「有下列行為
    之一者，處五年以上有期徒刑，得併科新臺幣三千萬元以下
    罰金：四、對於主管或監督之事務，明知違背法令，直接或
    間接圖自己或其他私人不法利益，因而獲得利益者。」，於
    98年4 月22日雖經修正為「有下列行為之一，處五年以上有
    期徒刑，得併科新臺幣三千萬元以下罰金：四、對於主管或
    監督之事務，明知違背法律、法律授權之法規命令、職權命
    令、自治條例、自治規則、委辦規則或其他對多數不特定人
    民就一般事項所作對外發生法律效果之規定，直接或間接圖
    自己或其他私人不法利益，因而獲得利益者。」，然經比較
    該款修正前後規定，於構成要件之適用範圍與處罰並無不同
    ，僅將「違背法令」此要件中「法令」部分予以具體列舉，
    使該款適用上更臻明確，此觀立法理由自明，依上開說明，
    自非法律變更，並無刑法第2 條第1 項之適用，應適用98年
    4 月22日修正後之貪污治罪條例第6 條第1 項4 款規定，合
    先敘明。
三、又按貪污治罪條例第6 條第1 項第4 款之對於主管或監督之
    事務圖利罪，其所謂主管之事務，係指公務員依據法令規定
    ，在其職務範圍內，有主持或執行權限之事務而言；所稱監
    督之事務，則指公務員依據法令規定，雖無主管之權，但依
    其職權，對之應負監管與督導之事務，方足當之。至是否主
    管或監督之事務，應依各機關之組織法規或相關法令予以認
    定。最高法院97年度台上字第2329號刑事判決意旨可資參照
    。而依看守所組織通則第3 條所定戒護科掌理之事項範圍，
    包括「接見、發受書信及送入物品之處理事項。」（第7 款
    ）及「工場、監舍之查察、管理及身體物品搜檢事項。」（
    第10款），看守所戒護科管理員就送入交予收容人之物品等
    相關事項，於其職務範圍內自有執行處理、搜檢之權限，核
    屬戒護科管理員主管之事務。被告於行為時擔任臺灣臺北看
    守所戒護科管理員，業據被告供承明確，並有前開臺灣臺北
    看守所函在卷可稽，被告自屬刑法第10條第2 項所定之「依
    法令服從於國家所屬機關而具有法定職務權限」之公務員，
    依貪污治罪條例第2 條規定，被告行為應依同條例規定處斷
    。核被告2 次所為，均係犯貪污治罪條例第6 條第1 項第4
    款之對主管事務圖利罪。被告利用不知情之雜役林宏義代為
    傳遞交換物品以遂圖利犯行，為間接正犯。起訴書雖記載被
    告涉犯法條為貪污治罪條例第6 條第1 項第5 款之對非主管
    事務圖利罪，惟本件被告犯行核屬其職務範圍內有執行權限
    之事務，已如前述，起訴法條容有未洽，惟其起訴之基本事
    實同一，本院自得審理，並變更法條為貪污治罪條例第6 條
    第1 項第4 款之對主管事務圖利罪。被告前後2 次犯行，犯
    意各別，行為互殊，應予分論併罰。被告雖犯貪污治罪條例
    第6 條第1 項第4 款之罪，然其各次所犯情節尚屬輕微，且
    其所得不法利益明顯在50,000元以下，均應依貪污治罪條例
    第12條第1 項規定減輕其刑。又按犯貪污治罪條例第4 條至
    第6 條之罪，於犯罪後自首，如有所得並自動繳交全部所得
    財物者，減輕或免除其刑；因而查獲其他共犯者，免除其刑
    ，貪污治罪條例第8 條第1 項固定有明文，惟依前開規定減
    輕或免除其刑者，必須行為人於犯罪後自首並自動繳交全部
    所得財物。查本件被告行為後，雖在有偵查權限之機關或公
    務員發覺犯罪前主動向臺灣板橋地方法院檢察署檢察官自首
    ，有訊問筆錄可憑（見臺灣板橋地方法院檢察署97年度他字
    第2777號卷第1 至3 頁），惟被告本件犯罪所得並未繳回，
    業經被告於本院審理時敘明在卷，自不得依貪污治罪條例第
    8 條第1 項規定減輕或免除其刑。又政風機構依政風機構人
    員設置條例第5 條第3 款規定，掌理關於本機關員工貪不
    法之預防、發掘及處理檢舉事項。而政風機構受理檢舉案件
    ，涉有刑責者，移送檢察機關或司法調查機關依法處理，政
    風機構人員設置條例施行細則第6 條第3 款第3 目亦定有明
    文。而全國政風業務之主管機關為法務部，職司犯罪偵查之
    機關即檢察官，對之並無指揮、監督或命令之權，是綜合上
    開法律規定，政風機構之職掌並未包括犯罪之偵查，政風機
    構人員並非有偵查訴追犯罪職權之公務員，此最高法院87年
    度台上字第12 57 號刑事判決意旨可供參照。是被告上開2
    次犯行雖因臺灣臺北看守所政風人員訪查而曝露，惟被告於
    有偵查犯罪職權機關或公務員發覺前，主動前往臺灣板橋地
    方法院檢察署向檢察官自首，符合刑法自首規定之要件，均
    應依刑法第62條前段規定遞減輕其刑。爰審酌被告身為監所
    管理員，竟罔顧法令規範禁令，私自夾帶違禁物檳榔與收容
    人交換商品，不僅影響國民對於監所管理員之信賴，且形成
    特定收容人享受特權，破壞監所管理秩序，並對監所教化收
    容人之功能造成負面影響，應受非難，本應予以重懲，惟念
    其素行尚佳，犯後已知悔悟態度良好，並審酌其犯罪動機、
    手段、所得不法利益等一切情狀，分別量處如主文所示之刑
    ，並各依貪污治罪條例第17條、刑法第37條第2 項各宣告褫
    奪公權如主文所示，併依刑法第51條第5 款、第8 款規定，
    定其執行刑並諭知褫奪公權之期間。
四、另按犯貪污治罪條例第4 條至第6 條之罪者，其所得財物，
    應予追繳，並依其情節分別沒收或發還被害人；財物之全部
    或一部無法追繳時，應追徵其價額，或以其財產抵償之，貪
    污治罪條例第10條第1 項、第3 項（原為第2 項）分別定有
    明文。又犯各上開罪名者除所得財物為金錢而無法追繳時，
    應以其財產抵償之，不發生追徵價額問題外，金錢以外之財
    物，如有全部或一部無法追繳情形，自應諭知追徵其價額或
    以其財產抵償之，此最高法院92年台上字第6188號刑事判決
    意旨可供參照。又刑法及相關法令基於不正利益不應歸於犯
    罪行為人所有之原則，就供犯罪所用或預備所用之物、或因
    犯罪所生、所得之物，均有沒收或追繳、追徵價額、以其財
    產抵償或發還被害人之規定，且無「扣除成本」之概念，乃
    因犯罪行為人於犯罪過程中所使用之物力，或係供犯罪所用
    之物，或為完成犯罪之手段，均屬犯罪行為之一部，並為刑
    罰之對象，所取得之財物亦係犯罪行為人之不法所得，致無
    所謂成本可言，此最高法院97年度台上字第6327號刑事判決
    意旨可供參照。是依上開說明，本件被告於97年3 月中旬某
    日圖利犯行所得財物即價值300 元之餅乾、糖果1 袋，應依
    貪污治罪條例第10條第1 項、第3 項規定，予以追繳沒收，
    如全部或一部無法追繳時，應追徵其價額或以其財產抵償之
    ；至被告於97年4 月8 日下午3 時許圖利犯行所得財物即價
    值300元之餅乾、糖果1袋，因已扣案，應予宣告沒收。
參、無罪部分：
一、公訴意旨另略以：除前開論罪科刑部分外，被告丙○○另自
    97年2 月間起至同年4 月8 日止，以前揭方式夾帶檳榔與收
    容人乙○○、周哲偉、甲○○等人交換餅乾、糖果物品2 至
    3 次，因認被告此部分犯行亦涉有圖利罪嫌。
二、本院認定事實依據之下述證據之證據能力，本件被告、辯護
    人及檢察官於言詞辯論終結前，均未聲明異議，該等證據已
    經本院於審理時逐一提示予當事人表示意見，本院審酌該等
    證據之取得過程並無瑕疵，與本案待證事實間復具有相當之
    關聯性，以之為本案證據並無不當，自得採為本件認定事實
    之基礎，併此敘明。
三、按犯罪事實應依證據認定之，無證據不得認定犯罪事實；不
    能證明被告犯罪者，應諭知無罪之判決，刑事訴訟法第154
    條第2 項、第301 條第1 項分別定有明文。本件公訴人認被
    告丙○○此部分涉犯圖利罪嫌，係以被告丙○○之供述及證
    人甲○○之證詞為其主要論據。惟查證人乙○○、周哲偉於
    本院審理時均否認曾收受丙○○夾帶進入之檳榔，有本院審
    判筆錄可憑。而證人甲○○於本院審理時，除就前揭論罪事
    實部分為清楚之證述外，雖另證稱丙○○曾給其檳榔4 、5
    次云云（見本院98年5 月13日審判筆錄第4 頁），惟其就各
    次自被告處取得檳榔之時間、過程及交付等節均未敘明，且
    其應本院詢問時亦稱「不太記得、忘記了」（見同上筆錄第
    8 頁），復參酌證人甲○○於偵查時已明確證稱「實際次數
    我不記得有幾次」（見臺灣板橋地方法院檢察署97年度他字
    第2777號卷第11頁），自不能以其模糊不清之證詞遽為被告
    此部分不利之認定。至被告對夾帶檳榔進入戒護區之次數，
    前後多次供述不一，包括其於政風人員訪查時自稱約有3 、
    4 次（見臺灣板橋地方法院檢察署97年度他字第3000號卷第
    18頁），其於自首時則稱有4 到5 次（見臺灣板橋地方法院
    檢察署97年度他字第2777號卷第2 頁），其於偵查時改稱有
    2 次（見臺灣板橋地方法院檢察署97年度偵字第19771 號卷
    第7 頁），至本院審理期間其又稱有4 、5 次，本院細究被
    告之供述，除就前揭論罪部分（即2 次互易之過程）於審理
    時已明確供述外，其餘次數部分，不僅未敘明各次行為時間
    、交付情狀及過程，所供稱之次數，亦多所反覆、模糊，而
    其於審理時回應本院詢問，僅以模糊不清之言詞說明，並且
    表示「不太記得、忘記了」（見本院98年5 月13日審判筆錄
    第8 頁），對照證人林宏義於偵查中明確證述其以上揭方式
    拿餅乾給被告共計2 次（見臺灣板橋地方法院檢察署97年度
    他字第2777號卷第18頁），可認本件被告提供檳榔予收容人
    之次數，除可明確認定為前揭論罪部分之2 次外，其餘部分
    要難據被告諸般模糊不清、前後不一之供述即遽為被告不利
    之認定。綜上，依前開事證，要難認定被告此部分圖利犯行
    ，此外，復查無其他積極證據，足資證明被告此部分圖利犯
    行，即屬不能證明被告此部分犯罪，揆諸前開說明意旨，自
    應為被告此部分無罪之諭知。
據上論斷，應依刑事訴訟法第299 條第1 項前段、第300 條、第
301 條第1 項，貪污治罪條例第6 條第1 項第4 款、第12條第1
項、第17條、第10條，刑法第11條前段、第62條前段、第51條第
5款、第8 款、第9 款、第10款、第37條第2項，判決如主文。
本案經檢察官彭聖斐到庭執行職務。
中    華    民    國    98    年    6     月    3     日
                  刑事第十庭審判長  法  官  彭全曄
                                    法  官  洪珮婷
                                    法  官  陳正昇
以上正本證明與原本無異。
如不服本判決應於收受送達後10日內向本院提出上訴書狀，並應
敘述具體理由；其未敘述上訴理由者，應於上訴期間屆滿後20日
內向本院補提理由書（均須按他造當事人之人數附繕本）「切勿
逕送上級法院」
                                    書記官  林文達
中    華    民    國    98    年    6     月    4     日
附錄本案論罪科刑法條
貪污治罪條例第6條
有下列行為之一，處5年以上有期徒刑，得併科新臺幣3千萬元以
下罰金：
一  意圖得利，抑留不發職務上應發之財物者。
二  募集款項或徵用土地、財物，從中舞弊者。
三  竊取或侵占職務上持有之非公用私有器材、財物者。
四  對於主管或監督之事務，明知違背法律、法律授權之法規命
    令、職權命令、自治條例、自治規則、委辦規則或其他對多
    數不特定人民就一般事項所作對外發生法律效果之規定，直
    接或間接圖自己或其他私人不法利益，因而獲得利益者。
五  對於非主管或監督之事務，明知違背法律、法律授權之法規
    命令、職權命令、自治條例、自治規則、委辦規則或其他對
    多數不特定人民就一般事項所作對外發生法律效果之規定，
    利用職權機會或身分圖自己或其他私人不法利益，因而獲得
    利益者。
前項第1款至第3款之未遂犯罰之。


司法院資訊處製作；財團法人民間司法改革基金會備份。
